臺灣士林地方法院民事判決　　　　　　 91年度簡上字第75號
　　上　訴　人　邑笙股份有限公司
　　法定代理人　丁○○
　　訴訟代理人　乙○○
　　被上訴人　　丙○○
　　訴訟代理人　林大華律師
　　　　　　　　邱國旺律師
當事人間請求確認本票債權不存在事件，上訴人對於中華民國91
年3 月19日本院內湖簡易庭90年度湖簡字第497 號第1 審判決提
起上訴，本院於93年10月27日言詞辯論終結，判決如下：
    主  文
原判決除確定部分外廢棄。
確認被上訴人持有上訴人於民國八十九年十月三十一日簽發，以
華南商業銀行永吉分行為擔當付款人，票面金額新台幣參拾萬元
，到期日九十年二月十日，票據號碼IB0000000之本票債
權不存在。
第一審（除確定部分外）、第二審訴訟費用由被上訴人負擔。
    事實及理由
一、上訴人主張：被上訴人於民國89年10月31日以需要現金周轉
    為由，向上訴人借得上訴人89年10月31日簽發，以華南商業
    銀行永吉分行為擔當付款人，票面金額新台幣（下同）30萬
    元，到期日90年2 月10日，票據號碼IB0000000 之本票1紙
    ，雙方約明被上訴人應於系爭本票到期日前將30萬元匯入上
    訴人帳戶，以供兌現，詎被上訴人於系爭本票到期前未依約
    匯入票款，亦未將系爭本票交還，反持系爭本票向本院聲請
    裁定准予強制執行；而兩造間實無債權債務關係，與上訴人
    和訴外人音捷實業有限公司（下稱音捷公司）或和發電子廠
    間之買賣關係無關，上訴人不承認被上訴人受讓音捷公司之
    債權，縱有債權轉讓之情事，亦因音捷公司之產品有瑕疵，
    上訴人亦得主張以損害賠償債權抵銷，爰依非訟事件法第一
    百零一條之規定，求為判決確認系爭本票債權不存在等語（
    上訴人於原審並請求被上訴人應將系爭本票返還部分，原審
    予以判決駁回，未據上訴，已告確定）。
二、被上訴人則以：上訴人所提證明伊借票之證據為請款單，惟
    該請款單上所載之「借票」兩字於伊簽字領取系爭本票之時
    並未如此記載，自不能以此證明伊有借票之事實。實則係上
    訴人於89年4 月間向音捷公司於大陸投資設立之和發電子廠
    下單訂購Ｓ—4455音箱及Ｓ—24Ｃ音箱，音捷公司轉而委請
    被上訴人於大陸投資設立之和裕電子廠製造音箱之木質外箱
    ，由音捷公司提供揚聲器於被上訴人工廠組裝完成，被上訴
    人乃依音捷公司指示製造生產音箱，第1 批貨物250 套，上
    訴人於89年5 月7 日報關進口，並於89年7 月18日給付貨款
    ；第2 批貨物250 套上訴人則於同年9 月3 日報關進口。嗣
    被上訴人乃向音捷公司請求給付報酬，音捷公司為給付部分
    貨款後，於89年10月間向被上訴人表示其餘報酬30萬元，則
    將對上訴人之債權讓與予被上訴人，作為清償，被上訴人遂
    向上訴人請款，於89年10月30日取得系爭本票；再音捷公司
    已交付貨物予上訴人，上訴人自不得因象神颱風造成之損失
    轉嫁予音捷公司，況亦已逾6 月之瑕疵擔保除斥期間，上訴
    人撤銷付款委託，致被上訴人不獲付款，即非有據，上訴人
    既為給付貨款而簽發系爭本票，被上訴人自得本於系爭本票
    請求給付票款等語。
三、按確認法律關係之訴，非原告有即受確認判決之法律上利益
    者，不得提起之，民事訴訟法第247 條第1 項前段定有明文
    。本件上訴人主張被上訴人已持系爭本票聲請本院裁定准予
    強制執行，業據提出本院90年度票字第1124號民事裁定影本
    一份為證，被上訴人亦不爭執，堪信為真實，但上訴人爭執
    系爭本票債權之存在，則被上訴人對於上訴人就系爭本票之
    債權是否存在，勢將影響上訴人之法律上地位，而上開不安
    之狀態，得以確認判決將之除去，揆諸上述規定，上訴人提
    起本件訴訟，請求確認系爭本票債權不存在，應有確認利益
    ，合先敘明。
四、上訴人主張系爭本票為其所簽發，但交付被上訴人之原因，
    係被上訴人向其借用，到期前被上訴人應自行存入票款，被
    上訴人並非基於債權讓與取得等情，提出有被上訴簽收之請
    款單為證，然為被上訴人所否認，並以前詞置辯。查請款單
    （原審卷40頁）上載有「借票」字樣，雖上訴人自承，係事
    後作帳時所補載等情，惟請款單上廠商欄係註明「森永昌/
    丙○○」，而非音捷公司，苟係被告上訴人受讓音捷公司之
    貨款債權，廠商欄當會記載「音捷公司」，而非如上之記載
    ；且系爭本票之背面除有被上訴人之簽名外，並有訴外人甲
    ○○○之簽名，而甲○○○曾於89年11月7 日委請桃園縣大
    園鄉農會託收系爭本票票款，嗣改由被上訴人持系爭本票委
    由台灣中小企業銀行營業部代收，於90年3 月21日因上訴人
    撤銷付款委託而遭退票等情，有甲○○○代收票據憑摺、系
    爭本票、及退票理由單可證。而上訴人於原審即主張：「系
    爭本票於借予被告（即被上訴人）後，曾向原告表示係向親
    友調借款項，於屆到期日（90.02.10）被告仍缺現金軋票，
    乃向原告表示伊已通知執票人不會軋進銀行，此從本票於90
    .03.21 始 提示可獲證實... 」等語（原審卷93頁），參之
    證人甲○○○於本院所證：「系爭支票是被上訴人丙○○為
    了做生意於89年間向我（筆錄漏書「借」字）30萬元，當時
    沒有寫借據有約定其利息101000元利息，沒有約定還款日，
    後來我需要用錢做家用，我向被上訴人丙○○要錢，丙○○
    當時有收到這張支票貨款就拿給我，我於89年8 月（應係11
    月之誤）7 日拿到農會代收，後來被上訴人丙○○在發票日
    （應係到期日之誤）前將票取回，被上訴人丙○○便拿了30
    萬元給我換回系爭支票，被上訴人丙○○他只有向我借款此
    筆30萬元，之前之後並無其他金錢往來。.. . 」 等語（本
    院卷148 頁），互核大致相符；而被上訴人於原審抗辯系爭
    本票曾由第3 人即甲○○○基於委任取款背書之旨背書云云
    （原審卷97頁），但其於證人甲○○○於本院作證說明後則
    改稱：甲○○○係受讓系爭本票並本於領款人之身分背書，
    存入前開桃園縣大園鄉農會甲○○○帳戶等語，前後所稱，
    已有不符，可證上訴人之主張，並非虛妄。至證人甲○○○
    雖復稱：被上訴人丙○○當初言明系爭本票係其售貨他人所
    得之貨款云云，惟此係甲○○○聽自被上訴人所陳，並不足
    以證明確係屬實。另證人即音捷公司人員黃珍津固於原審證
    稱：上訴人向音捷公司訂購音箱，音捷公司做好喇叭後，送
    請被上訴人工廠做木箱，做完後再送予上訴人，音捷公司貨
    款債權為50幾萬元，被上訴人向音捷公司請之款項約為30多
    萬元，被上訴人要求直接向上訴人請款，音捷公司同意並曾
    通知上訴人云云（原審卷44頁），惟和發電子廠之業務人員
    黃明清於原審證稱：上訴人委託製作500 組喇叭，第1 批25
    0 組交貨後已收到貨款，第2 批250 組亦已交予上訴人，上
    訴人以有瑕疵為由，拒付貨款等語（原審卷115 頁），而原
    審卷附和發電子廠原簽發之發票原係250 組喇叭之發票，嗣
    改為235 組，金額原為561250元，後亦改為527575等情，復
    有發票及請款單（81至83頁）可佐，是證第1 批之貨款上訴
    人業已交付，僅餘第2 批貨款未付。系爭本票交付日期為89
    年10月31日，依證人黃明清所證，上訴人既已主張貨物有瑕
    疵而拒付第2 批貨物之貨款，自無承認債權讓與而不主張損
    害賠償，進而交付系爭本票予被上訴人之理，縱證人黃珍津
    所證有債權讓與之事實，亦不足以證明系爭本票即係被上訴
    人因受讓音捷公司對上訴人之貨款債權而取得。是上訴人主
    張系爭本票係被上訴人向其所借，以供向他人調現之用，並
    約定到期日前由被上訴人存入票款等情，應堪認為實在。
五、被上訴人於交付系爭本票予甲○○○後，於兌現前取回，復
    未存入票款，依兩造之約定，被上訴人就系爭本票即無權利
    可言。從而上訴人請求確認被上訴人就系爭本票之債權不存
    在，即屬有據，應予准許。原審就上開部分為上訴人敗訴之
    判決，尚有未洽，上訴意旨指摘原判決此部分不當，求予廢
    棄改判，為有理由。爰廢棄改判如主文第2 項所示。
六、因本案事證已臻明確，兩造其餘主張陳述及所提之證據，與
    結論不生影響，均毋庸再予一一論斷，附此敘明。
據上論結，本件上訴為有理由，依民事訴訟法第436 條之1 第3
項、第450 條、第78條，判決如主文。
中　　華　　民　　國　　93　　年　　11　　月　　30　　日
                  民事第一庭  審判長法  官  黃小瑩
                                    法  官  陳雅玲
                                    法  官  洪舜帆
以上正本證明與原本無異。
本判決不得上訴。
中　　華　　民　　國　　94　　年　　3 　　月　　2 　　日
                                    書記官  楊婷婷
